ACORDAO-COMPLETO-2583574

ACÓRDÃO 2911/2023 ATA 10/2023 - PRIMEIRA CÂMARA

VISTOS, relatados e discutidos estes autos nos quais se analisam embargos de declaração opostos por Ednaldo Marques da Silva em face do Acórdão 1146/2023-TCU-Primeira Câmara, por meio do qual esta Corte de Contas negou provimento ao pedido de reexame interposto pelo embargante;
ACORDAM os Ministros do Tribunal de Contas da União, reunidos em Sessão da 1ª Câmara, diante das razões expostas pelo Relator, em:
9.1. conhecer dos presentes embargos de declaração, com fundamento nos arts. 32, inciso II, e 34 da Lei 8.443/1992, para, no mérito, rejeitá-los;
9.2. notificar acerca desta decisão o embargante e o Tribunal Regional do Trabalho da 3ª Região/MG.

Embargos de declaração opostos em face de decisão que negou provimento a pedido de reexame interposto pelo embargante.

Primeira Câmara

3. Embargante: Ednaldo Marques da Silva (XXX.975.506-XX).

13.1. Ministros presentes: Walton Alencar Rodrigues (Presidente), Vital do Rêgo (Relator), Jorge Oliveira e Jhonatan de Jesus.
13.2. Ministro-Substituto convocado que não participou da votação: Augusto Sherman Cavalcanti.

VITAL DO RÊGO

Ministro Vital do Rêgo.

Trata-se de embargos de declaração opostos por Ednaldo Marques da Silva em face do Acórdão 1146/2023-TCU-Primeira Câmara, por meio do qual esta Corte de Contas negou provimento a pedido de reexame interposto pelo embargante. 
2.	Em seu apelo recursal, juntado na peça 60, em 27/3/2023, o embargante sustenta, no essencial, o que segue:
 (...) 
Ocorre que, como será demonstrado na sequência, a decisão apresenta contradição, haja vista que ao deixar a não absorção de parcelas de VPNI (quintos) para análise pelo tribunal de origem do servidor, apesar de estar provado que ele está coberto por decisão transitada em julgado, além de julgar ilegal o seu ato de aposentadoria e negar o registro dela. 
 (...) 
3.1. Da contradição no caso concreto e possibilidade do registro com ressalvas 
No caso, tínhamos que a única questão que mantém o não registro da aposentadoria do servidor em questão, seria a percepção dos quintos incorporados em período, anteriormente, controvertido, ou seja, entre abril de 1998 e setembro de 2001. 
No entanto, como foi comprovado no presente feito, o servidor está coberto por trânsito em julgado advindo dos autos do Processo nº 2004.34.00.0485650 e 0051848-05.2003.4.01.3800, o que afasta a ilegalidade da incorporação, sobretudo porque se trata de decisão que não pode mais ser rescindida, ou tornada inexigível, dado o tempo passado desde o julgamento final do citado processo. 
Vale dizer, no caso, que ao modular os efeitos da decisão de mérito no RE 638.115/CE, o STF, no ponto que específico dos quintos protegidos pelo manto do trânsito em julgado, não há outra interpretação, a ser feita, que a Suprema Corte abriu uma exceção à ilegalidade da incorporação analisada. Ou seja, naquele ponto, específico, criou situação em que a percepção de valores, relativas a períodos após abril de 1998, se tornou legal. 
Aliás, em dados casos, esta própria Corte de Contas tem determinado a manutenção dos quintos de FC aos servidores que comprovarem estarem cobertos por trânsito em julgado (mesmo caso do embargante) . 
Lado outro, há de se considerar que, mesmo que não se reconheça a legalidade do recebimento da VPNI (quintos) , as outras parcelas estão de acordo com o que determinado pelo ordenamento jurídico, o que impõe a sua aprovação e registro, na medida em que, esta Eg. Corte de Contas poderia, no caso, homologar a aposentadoria do autor, ressalvada a parcela VPNI (quintos) . 
 (...) 
4. DO PEDIDO 
Ante o exposto, requer o conhecimento e o provimento dos presentes embargos de declaração, aos quais deve ser atribuído efeito suspensivo (art. 34, § 2°, da Lei n° 8.443/92) , sob pena de violação aos arts. 32, II, e 34 da Lei n° 8.443/92, bem como aos arts. 5º, XXXV e LV, e 93, IX, da CF/88, para sanar a contradição apontada, atribuindo efeitos infringentes aos presentes embargos, para reformar o Acórdão 1146/2023-TCU-Primeira Câmara, determinar a manutenção da VPNI incorporada entre abril de 1998 e setembro de 2001, e julgar legal/homologar a aposentadoria do servidor recorrente. 
Eis o Relatório.

Rudi Meira Cassel (OAB/DF 22.256) e outros.

Não atuou.

EMBARGOS DE DECLARAÇÃO OPOSTOS EM FACE DO ACÓRDÃO 1.146/2023-TCU-1ª CÂMARA, POR MEIO DO QUAL ESTA CORTE DE CONTAS NEGOU PROVIMENTO A PEDIDO DE REEXAME INTERPOSTO PELO EMBARGANTE. OMISSÕES ALEGADAS NÃO CARACTERIZADAS. CONHECIMENTO. REJEIÇÃO.

APOSENTADORIA (APOS)

não atuou.

Em análise, embargos de declaração opostos por Ednaldo Marques da Silva em face do Acórdão 1146/2023-TCU-Primeira Câmara (proferido na sessão de 28/2/2023) , por meio do qual esta Corte de Contas negou provimento ao pedido de reexame interposto pelo embargante em face de Acórdão 310/2022-TCU-Primeira Câmara, que, por sua vez, considerou ilegal o seu ato de concessão de aposentadoria. A decisão embargada foi exarada nos seguintes termos:
9.1. conhecer do presente pedido de reexame, para, no mérito, negar-lhe provimento; 
9.2. dar ciência à Advocacia-Geral da União, para adoção das medidas pertinentes, de que, no processo de cumprimento de sentença 0013356-04.2008.4.01.3400, em curso na Justiça Federal da 1ª Região, referente à decisão transitada em julgado proferida no processo 2004.34.00.048565-0, figuram como exequentes servidores que não preenchem os requisitos para tanto assentados pelo Supremo Tribunal Federal nas teses de repercussão geral 82 e 499 (Recursos Extraordinários 573232 e 612043, respectivamente) , a exemplo do recorrente tratado no presente feito.
Preliminarmente, destaco que o embargante tomou ciência da decisão embargada em 17/3/2023, consoante Aviso de Recebimento acostado na peça 65. Com isso, o embargo juntado à peça 60 em 27/3/2023 e protocolizado neste Tribunal em 24/3/2023 encontra-se tempestivo, nos termos do art. 287, § 1º, do Regimento Interno do TCU. 
Em síntese, conforme excerto transcrito no relatório precedente, o embargante alega contradição, "haja vista que ao deixar a não absorção de parcelas de VPNI (quintos) para análise pelo tribunal de origem do servidor, apesar de estar provado que ele está coberto por decisão transitada em julgado, além de julgar ilegal o seu ato de aposentadoria e negar o registro dela". Para tanto, sustenta o embargante que:
 (i) foi comprovado no presente feito, o servidor está coberto por trânsito em julgado advindo dos autos do Processo nº 2004.34.00.048565-0 e 0051848-05.2003.4.01.3800, o que afasta a ilegalidade da incorporação, sobretudo porque se trata de decisão que não pode mais ser rescindida, ou tornada inexigível, dado o tempo passado desde o julgamento final do citado processo;
 (ii)  ao modular os efeitos da decisão de mérito no RE 638.115/CE, o STF, no ponto que específico dos quintos protegidos pelo manto do trânsito em julgado, não há outra interpretação, a ser feita, que a Suprema Corte abriu uma exceção à ilegalidade da incorporação analisada. Ou seja, naquele ponto, específico, criou situação em que a percepção de valores, relativas a períodos após abril de 1998, se tornou legal.
Em conclusão, o embargante pugna pelo acolhimento das razões apresentadas, nos seguintes termos:
 (...) determinar a manutenção da VPNI incorporada entre abril de 1998 e setembro de 2001, e julgar legal/homologar a aposentadoria do servidor recorrente.
Sucessivamente, determinar a manutenção da VPNI incorporada entre abril de 1998 e setembro de 2001 e julgar o ato de aposentadoria legal e homologá-lo, ressalvando-se a parcela VPNI (quintos) concedida no período entre abril de 1998 e setembro de 2001, e coberta pelo trânsito em julgado da ação 2004.34.00.048565-0 e 0051848-05.2003.4.01.3800.
II
A despeito dos argumentos apresentados, o apelo manejado pelo embargante não tem o condão de promover alteração na parte dispositiva do acórdão embargado.
Em primeiro lugar, vale dizer que, por meio da decisão embargada, esta Corte de Contas negou provimento ao pedido de reexame interposto pelo Sr. Ednaldo Marques da Silva, uma vez que no pedido de reexame interposto pelo ora embargante, ele alegou ser beneficiário da decisão judicial proferida nos autos do Processo 2004.34.00.048565-0, movido pela Anajustra. Sobre o tal ponto, a decisão embargada assim se manifestou:
 (...) 
8.	A despeito de caber ao órgão a análise das balizas subjetivas da decisão judicial transitada em julgado proferida nos autos da Ação Ordinária 2004.34.00.048565-0, o fato é que o recorrente, em seu recurso, pleiteia para que esta Corte o faça.
9.	Contudo, considerando a documentação probatória juntada pelo recorrente no presente recurso, entendo que as comprovações juntadas aos autos não são suficientes para alterar a decisão recorrida.
10.	 Vale rememorar que as associações civis, tal como é a Anajustra, não ostentam a condição de substitutos processuais, mas de representantes. Portanto, para que os efeitos das demandas judiciais por elas intentadas alcancem seus filiados, é necessária a existência de prévia e expressa autorização dos representados, e, ainda, que o nome de cada um deles conste da relação jurídica juntada à inicial do respectivo processo de conhecimento. Sobre a matéria, há duas teses de repercussão geral fixadas pelo STF:
Tema 82 (RE 573232) 
I - A previsão estatutária genérica não é suficiente para legitimar a atuação, em Juízo, de associações na defesa de direitos dos filiados, sendo indispensável autorização expressa, ainda que deliberada em assembleia, nos termos do artigo 5º, inciso XXI, da Constituição Federal;
II - As balizas subjetivas do título judicial, formalizado em ação proposta por associação, são definidas pela representação no processo de conhecimento, limitada a execução aos associados apontados na inicial. (destaque acrescido) 
Tema 499 (RE 612043) 
A eficácia subjetiva da coisa julgada formada a partir de ação coletiva, de rito ordinário, ajuizada por associação civil na defesa de interesses dos associados, somente alcança os filiados, residentes no âmbito da jurisdição do órgão julgador, que o fossem em momento anterior ou até a data da propositura da demanda, constantes da relação jurídica juntada à inicial do processo de conhecimento. (destaque acrescido) 
11.	 No caso em exame, ao contrário do que sugere o recorrente, o preenchimento dos requisitos referidos não foi comprovado. É que a documentação apresentada pelo recorrente apenas informa a inclusão de seu nome no processo de Cumprimento de Sentença 0013356-04.2008.4.01.3400 (peça 26) e apresenta autorização expressa datada de 21/1/2008, para que a associação propusesse ação executiva de cobrança de valores retroativos dos quintos incorporados pelo exercício de funções no período de 8/4/1998 a 4/9/2001 (peça 14) . Vale mencionar que a referida autorização não se confunde com aquela que deveria autorizar a entidade a representá-lo em juízo na ação de quintos (Ação Ordinária 2004.34.00.048565-0, proposta no final de 2004) . Portanto, a autorização expressa deveria ser anterior à propositura da ação principal.  
12.	 Ademais, o nome do Sr. Ednaldo Marques da Silva não figurou em nenhuma das duas relações oportunamente juntadas pela Anajustra - em 15/12/2004 e em 28/1/2005 - à inicial do respectivo processo de conhecimento (peça 49, p. 66-138 e 242-262) .  
13.	 In casu, vale transcrever o dispositivo da sentença de primeiro grau transitada em julgado, proferida nos autos da Ação Ordinária 2004.34.00.048565-0, que tramitou no juízo da 7ª Vara Federal de Brasília, decisão posteriormente confirmada nas instâncias superiores (peça 15, p. 6) :
DISPOSITIVO
9. Acolho o pedido, em parte, para que sejam incorporados à remuneração dos substituídos da autora os quintos/décimos decorrentes do exercício de função/cargo em comissão exercidos no período de 08/04/1998 a 02/09/2001 (relação, fls. 448-500) . As diferenças serão pagas com:
a) correção monetária a partir de cada prestação mensal vencida por se tratar de crédito alimentar;
b) juros moratórios mensais pela taxa selic a partir da citação em 20/01/2005 (Código Civil, art 406) ;
c) verba honorária de 10% sobre o valor atualizado da condenação;
d) reembolso de custas antecipadas" (destaque acrescido) 
14.	 Ora, não sendo parte no processo de conhecimento, o ex-servidor, naturalmente, não detinha nem sequer a capacidade de ser parte no subsequente processo de execução, o que, por sinal, enseja a notificação da Advocacia-Geral da União para a adoção das providências de sua alçada a respeito.
15.	 Como se vê, a legitimidade da Anajustra para representar todos os seus associados, inclusive aqueles que, como o recorrente, nem mesmo faziam parte dos quadros da entidade ao tempo da impetração, não constou do decisum. Vale dizer que a parte dispositiva da sentença, ao tempo em que ratificou a incorporação dos "quintos/décimos" decorrentes do exercício de funções comissionadas no período de 8/4/1998 a 2/9/2001, expressamente restringiu o benefício aos "substituídos da autora" constantes da "relação de fls. 448-500" daquele processo, relação na qual não se encontra o nome do recorrente.
Portanto, observo que o ponto ora novamente apresentado pelo embargante já restou devidamente analisado no voto condutor da decisão embargada, restando claro que, no momento processual adequado, ele não comprovou que era beneficiário da decisão judicial proferida nos autos do processo 2004.34.00.048565-0.
Vale mencionar que, no presente apelo, o embargante traz argumento novo, nunca antes apresentado, para fundamentar as supostas contradições que sustenta. É que, nas peças 62 e 63, o embargante traz cópia de outra decisão judicial transitada em julgado que supostamente o beneficia, proferida nos autos do processo 0051848-05.2003.4.01.3800, que tramitou no juízo da 10ª Vara Federal da Seção Judiciária do Estado de Minas Gerais e que foi proposta pelo Sindicato dos Trabalhadores do Poder Judiciário Federal no Estado de Minas Gerais. Destaco, entretanto, que, na presente fase processual, não cabe mais a apresentação de novas teses ou fatos em razão da preclusão consumativa. Com isso, a análise da referida decisão judicial caberá ao Tribunal Regional do Trabalho da 3ª Região/MG.
Importa rememorar que a via dos embargos de declaração é estreita e se presta, nos termos do Código de Processo Civil, precipuamente, a desfazer obscuridades, a afastar contradições, a suprir omissões e/ou a corrigir erros materiais que eventualmente se encontrem no acórdão proferido pelo Tribunal. Assim, essa modalidade recursal só permite o reexame do acórdão embargado quando utilizada com o específico objetivo de viabilizar um pronunciamento jurisdicional de caráter integrativo-retificador, vocacionado a afastar as situações de obscuridade, omissão ou contradição, a complementar e a esclarecer o conteúdo da decisão proferida ou, ainda, a retificar erro material. Nesse sentido é a jurisprudência do Supremo Tribunal Federal, consoante se observa a seguir:
EMBARGOS DE DECLARAÇÃO - INOCORRÊNCIA DE CONTRADIÇÃO, OBSCURIDADE, OMISSÃO OU ERRO MATERIAL (CPC, ART. 1.022) - PRETENDIDO REEXAME DA CAUSA - CARÁTER INFRINGENTE - INADMISSIBILIDADE NO CASO - EMBARGOS DE DECLARAÇÃO REJEITADOS. OS EMBARGOS DE DECLARAÇÃO NÃO SE REVESTEM, ORDINARIAMENTE, DE CARÁTER INFRINGENTE - Não se revelam cabíveis os embargos de declaração quando a parte recorrente - a pretexto de esclarecer uma inexistente situação de obscuridade, omissão, contradição ou erro material (CPC, art. 1.022) - vem a utilizá-los com o objetivo de infringir o julgado e de, assim, viabilizar um indevido reexame da causa. Precedentes (Emb. Decl. no A.G.REG. na Reclamação 31.563 Minas Gerais. Relator: Min. Celso de Melo. Julgado em 4/5/2020) .
Cabe ainda ressaltar que, ao contrário do que sustenta o embargante, o STF não tornou legais as parcelas de quintos percebidas com fundamento em decisão judicial transitada em julgado. O que fez a Suprema Corte foi permitir a continuidade dos pagamentos sem a absorção da parcela, nos casos de amparo em decisão judicial transitada em julgado. Senão vejamos as considerações feitas pelo Relator do RE 638.115 no STF, Min. Gilmar Mendes:
Feitas essas considerações, curvo-me à orientação firmada pelo Pleno para reconsiderar parcialmente a decisão embargada, e firmar a impossibilidade de se determinar, por esta via, a cessação imediata do pagamento dos quintos quando fundado em decisão judicial transitada em julgado, ressalvado, em tese, o cabimento de ação rescisória para rediscutir o tema.
Do excerto acima, fica claro que o STF não considerou regular a percepção de quintos incorporados em decorrência do exercício de funções entre 8/4/1998 e 4/9/2001, com fundamento em decisão judicial transitada em julgado. A Corte Suprema modulou a decisão para tão somente preservar o pagamento da parcela nos casos em que existir amparo em decisão judicial transitada em julgado. Ainda assim, as incorporações de quintos no referido período, seja com fundamento em decisão judicial transitada em julgado, seja com fundamento em decisão judicial sem trânsito em julgado ou com lastro em decisão administrativa, são igualmente ilegais, diferindo entre si apenas no que diz respeito à manutenção da parcela.
É nesse sentido a tese final proferida pelo STF sobre essa questão a partir do tema 395 (RE 638.115/CE) :
Tema 395 - Incorporação de quintos decorrentes do exercício de funções comissionadas e/ou gratificadas.
Tese: Ofende o princípio da legalidade a decisão que concede a incorporação de quintos pelo exercício de função comissionada no período de 8/4/1998 até 4/9/2001, ante a carência de fundamento legal.
Na mesma linha orientou o Superior Tribunal de Justiça - STJ a partir do julgamento do Resp. 1.261.020/CE:
PROCESSUAL CIVIL. RECURSO ESPECIAL. ENUNCIADO ADMINISTRATIVO N. 3/STJ. SERVIDOR PÚBLICO FEDERAL. REEXAME DE RECURSO ESPECIAL. ART. 1.040, II, DO CPC/2015. QUINTOS. INCORPORAÇÃO DE FUNÇÃO COMISSIONADA. PERÍODO ENTRE 8 DE ABRIL DE 1998 A 4 DE SETEMBRO DE 2001. RE N. 638.115/CE. RECURSO ESPECIAL NÃO PROVIDO.
 (...) 
3. O STF, contudo, modulou os efeitos do julgamento no RE n. 68.115/CE Portanto, em juízo de retratação e com base na orientação jurisprudencial do Supremo Tribunal Federal firmada em repercussão geral, são fixadas as seguintes teses em sede de recurso especial repetitivo: 
a) Servidores públicos federais civis não possuem direito às incorporações de quintos/décimos pelo exercício de funções e cargos comissionados entre a edição da Lei n. 9.624/1998 e a MP n. 2.225-48/2001; 
b) Porém, os servidores públicos que recebem quintos/décimos pelo exercício de funções e cargos comissionados entre a edição da Lei n. 9.624/1998 e a MP n. 2.225-48/2001, seja por decisão administrativa ou decisão judicial não transitada em julgado, possuem direito subjetivo de continuar recebendo os quintos/décimos até o momento de sua absorção integral por quaisquer reajustes futuros concedidos aos servidores; 
c) Nas hipóteses em que a incorporação aos quintos/décimos estiver substanciada em coisa julgada material, não é possível a descontinuidade dos pagamentos de imediato. 
Em resumo, os embargos ora apresentados não são hábeis a reformar a decisão atacada, uma vez que apenas demonstram inconformidade com a decisão embargada, razão pela qual deve ela permanecer inalterada.
Ante o exposto, voto para que seja adotada a minuta de acórdão que ora trago ao exame deste Colegiado.
TCU, Sala das Sessões, em 18 de abril de 2023.
Ministro VITAL DO RÊGO 
Relator